【裁判字號】    98,訴,3120
【裁判日期】    981218
【裁判案由】    偽造有價證券
【裁判全文】
臺灣板橋地方法院刑事判決              98年度訴字第3120號
公  訴  人  臺灣板橋地方法院檢察署檢察官
被      告  丁○○
指定辯護人  葉鞠萱律師
上列被告因偽造有價證券案件，經檢察官提起公訴（九十八年度
偵緝字第一四六二號），本院判決如下：
    主  文
丁○○無罪。
    理  由
一、公訴意旨略以：被告丁○○與不詳真實姓名年籍、綽號「阿
    國」之成年男子基於意圖為自己不法之所有及偽造有價證券
    復持以行使之犯意聯絡，於不詳時日，在不詳地點，偽造以
    詠財企業股份有限公司（下稱詠財公司）及詠財公司代表人
    丙○○為發票人、發票日為民國九十六年八月二十五日（起
    訴書誤載為七月二十五日）、到期日為九十六年七月二十五
    日（起訴書誤載為八月二十五日）、票面金額新臺幣（下同
    ）一百二十萬元之本票乙紙（票號：ＣＨ561846，下稱系爭
    本票）後，由該名「阿國」之成年男子以丁○○名義於九十
    七年一月二十九日持向本院民事庭聲請假扣押裁定，於取得
    法院核發九十七年度裁全字第八三四號裁定後，復於九十七
    年三月五日向本院民事執行處聲請強制執行，足生損害於丙○○及法院假扣押及強制執行程序之正確性。嗣民事執行處
    於九十七年四月二十三日實施查封，告訴人丙○○於翌日（
    二十四日）聲請閱覽卷宗，始查知上情。因認被告丁○○涉
    犯刑法第二百零一條第一項之偽造有價證券罪云云。
二、按犯罪事實應依證據認定之，無證據不得認定犯罪事實；不
    能證明被告犯罪者，應諭知無罪之判決，刑事訴訟法第一百
    五十四條第二項及第三百零一條第一項分別定有明文。次按
    認定不利於被告之事實，須依積極證據，苟積極證據不足為
    不利於被告事實之認定時，即應為有利於被告之認定，更不
    必有何有利之證據；又事實之認定，應憑證據，如未能發現
    相當證據，或證據不足以證明，自不能以推測或擬制之方法
    ，以為裁判基礎。而刑事訴訟法上所謂認定犯罪事實之積極
    證據，係指適合於被告犯罪事實之認定之積極證據而言，雖
    不以直接證據為限，間接證據亦包括在內；然而無論直接或
    間接證據，其為訴訟上之證明，須於通常一般之人均不致有
    所懷疑，而得確信其為真實之程度者，始得據為有罪之認定
    ，倘其證明尚未達到此一程度，而有合理之懷疑存在時，致
    使無從形成有罪之確信，根據「罪證有疑，利於被告」之證
    據法則，即不得遽為不利被告之認定；且刑法上幫助之行為
    ，須有幫助他人犯罪之意思，如無此種故意，基於其他原因
    ，以助成他人犯罪之結果，尚難以幫助論，刑法並不承認過
    失幫助之存在，是以從犯之成立，須有幫助之故意，亦即必
    須認識正犯之犯罪行為而予幫助者，始足當之，此有最高法
    院二十年上字第一○二二號、三十年上字第八一六號、二十
    九年上字第三一○五號、三十年上字第一八三一號、四十年
    台上字第八十六號、七十二年度台上字第六五五三號及七十
    六年台上字第四九八六號判例意旨參照。
三、公訴人認被告丁○○涉有上揭偽造有價證券罪嫌，無非係以
    上揭事實，有告訴人丙○○於偵查中之證詞、本院九十七年
    度執全字第七六七號、第八三四號民事卷宗影本及本票影本
    一紙為其主要論據。訊據被告堅詞否認有偽造有價證券之犯
    行，辯稱：係一自稱「王仔」約四十歲之成年人，將伊之身
    分證取走，目的係要介紹粗工，並要辦理勞保，伊係在板橋
    火車站拿身分證給「王仔」，系爭本票不是伊冒名簽發，也
    非伊叫別人簽，法院之假扣押、供擔保假執行之程序，均非
    伊授權第三人去辦理，伊並不認識乙○○、甲○○等人等語
    。經查：
  (一)本件系爭本票以被告之名義於九十七年一月二十九日具狀向
    本院提起民事假扣押裁定聲請，本院於九十七年一月三十一
    日以九十七年度裁全字第八三四號裁定准債權人丁○○以新
    臺幣四十萬元為債務人（即告訴人丙○○）供擔保後，得對
    於債務人之財產，在一百二十萬元之範圍內，予以假扣押，
    又以被告名義於九十七年三月五日委任案外人乙○○為代理
    人，向本院提存四十萬元供擔保，並於同日以被告名義提出
    民事聲請強制執行狀，本院以九十七年度執全字第七六七號
    案件受理後，於九十七年三月二十八日、四月二十三日本院
    執行查封時，由乙○○自任債權人在場，至同年十一月五日
    由案外人甲○○出具被告名義具名之委任狀，向本院領回四
    十萬之提存金，此有本院調閱本院民事執行處九十七年度裁
    全字第八三四號、執全字第七六七號、存字第八九六號、取
    字第五七九九號案卷全卷查明屬實。
  (二)告訴人於偵查中證稱：系爭本票非伊以公司名義所簽發等語
    ，固可證明該紙本票可能係他人所偽造並向本院提出裁定，
    並為假執行、查封之聲請，但系爭本票是否為被告與不詳姓
    名自稱「阿國」之成年男子所共同偽造，並委任乙○○、甲○○等人辦理假執行等情，原起訴檢察官可從傳訊上揭受任
    之人查明之，惟檢察官不查，逕以告訴人之證詞即輕率認定
    被告與「阿國」有上揭犯意聯絡及行為分擔，顯屬舉證不足
    ；本院於審理中經傳告訴人未到庭，其於偵查中供稱：不認
    識被告等語。本院傳訊證人乙○○證稱：伊不認識被告，本
    件本票裁定、及假執行之聲請，係由一位「林老闆」拿被告
    之身分證、係爭本票及四十萬元叫伊去法院辦理，伊不會辦
    ，就委請一位「小戴」之人寫狀紙及辦理，伊會在查封現場
    ，亦係「林老闆」叫伊去的，伊係以債權人名義在場，伊並
    不認識甲○○等語，證人甲○○則證稱：有一位林姓友人說
    有人欠彼錢，伊即幫該林姓友人做假扣押之動作，林姓友人
    即拿債權人之身分證、本票、狀紙及民事假扣押裁定等資料
    ，取回供擔保之四十萬元係伊去辦理，但伊不認識被告，但
    好像有跟證人乙○○一起到過法院等語，是被告在本件本票
    裁定、假扣押聲請、供擔保執行事件中，並未為任何行為，
    從上揭證人之證詞，亦僅出現不詳姓名之「林老闆」、「林
    」姓友人等，並無受「阿國」委任者，檢察官起訴書所載「
    阿國」偽造、行使系爭本票，即屬不能證明，更無法進一步
    據以推論被告與「阿國」共犯本案。
  (三)被告否認系爭本票係由其所偽造，本院核對該紙本票上之筆
    跡與被告所書立之筆跡形式並非同一，就此檢察官亦未舉證
    該紙本票上之筆跡係被告所為；有關本案系爭本票之行使部
    分，亦無任何證據足以證明係由被告所為，有關出具由被告
    簽名之委任狀部分，除據被告否認係由其簽立授權外，上揭
    證人即受任人乙○○、甲○○等人均證稱係林姓之人士所為
    ，並未指證係被告或「阿國」之人授權，業如上述，是本件
    檢察官起訴被告偽造、行使偽造有價證券罪行，即屬不能證
    明。
  (四)末查，被告之身分證確係交由第三人所使用，其在偵查中辯
    稱：有一位真實姓名不詳約四十歲綽號「阿國」之成年男子
    ，在板橋火車站見面後，即帶伊至臺北火車站談，有關要報
    稅當人頭，伊即同意以五千元為報酬，但伊事後未收到該筆
    款項等語（見偵緝卷第十五頁），所辯內容雖與本院審理中
    之辯詞互有出入，但不論被告辯詞如何，其將身分證件交予
    不詳姓名之人士使用之情應堪認定，惟其交付時主觀上對於
    本案「林老闆」之偽造、行使有價證券等犯罪行為之內容是
    否有認識，就此檢察官並未舉證，本院亦查無積極之證據足
    以證明，被告交付身分證時確已認識該交付之行為背後，係
    要提供他人偽造有價證券後，行使並為本票裁定、假扣押、
    查封之民事執行行為，此等犯罪行為，與交付身分證件之行
    為間，在一般人認識上，非屬必然有關聯性，依上揭判例見
    解，不能認定被告於交付時，正犯已有犯偽造有價證券罪之
    認識，所為於幫助犯行尚難認已相當，附此敘明。
  (五)綜上，本件依檢察官舉出之證據及本院調查所得尚不足以證
    明被告確有上揭犯行，此外復查無其他積極證據足資證明被
    告有上述犯行，揆諸首開說明，犯罪尚屬不能證明，應為無
    罪判決之諭知。
四、本件有關偽造有價證券之犯行，檢察官應依上揭本票裁定、
    民事執行、查封案卷內所顯示之跡證，詳予調查，並將乙○○、甲○○等人之筆跡，系爭本票等送請相關單位鑑定查明
    之；再以經本院查證，雖不能證明被告涉犯上揭罪行，但乙○○、甲○○等人，持被告之身分證影本，偽冒被告之名義
    ，偽造被告出具之民事裁定聲請狀、假扣押聲請狀、委任狀
    等文書，據以向本院聲請本票裁定、假扣押等民事執行事件
    ，其所為已經另涉犯行使偽造私文書等罪行明確，檢察官自
    應依法究辦。
據上論斷，應依刑事訴訟法第三百零一條第一項，判決如主文。
本件經檢察官黃怡華到庭執行職務。
中    華    民    國    98    年    12    月    18    日
                    臺灣板橋地方法院刑事第十六庭
                          審判長法  官  王綽光
                                法  官  陳正昇
                                法  官  洪珮婷
以上正本證明與原本無異。
如不服本判決應於收受送達後十日內向本院提出上訴書狀，並應
敘述上訴理由; 其未敘述上訴理由者，應於上訴期間屆滿後二十
日內向本院補提理由書（均需按他造當事人之人數附繕本，切勿
逕送上級法院）。
                                書記官  許清秋
中    華    民    國    98    年    12    月    22    日

司法院資訊處製作；財團法人民間司法改革基金會備份。
